臺灣高等法院刑事判決　　　　　　　　　　　　九十二年度上更(一)字第八０七號
　　上　訴　人
　　即　被　告　乙○○
右上訴人因違反槍砲彈藥刀械管制條例案件，不服臺灣臺北地方法院九十一年度訴緝
字第三十四號，中華民國九十一年四月十九日第一審判決（起訴案號：臺灣臺北地方
法院檢察署八十九年度偵字第一七三二二號），提起上訴，判決後經最高法院撤銷發
回，本院判決如左：
    主  文
原判決撤銷。
乙○○未經許可，持有可發射子彈具有殺傷力之改造金屬玩具手槍，累犯，處有期徒
刑壹年貳月，併科罰金新臺幣參萬元，罰金如易服勞役以銀元參佰元即新臺幣玖佰元
折算壹日。扣案可發射子彈具有殺傷力之改造金屬玩具槍壹枝 (槍枝管制編號000
0000000號)沒收。
    事  實
一、乙○○前於民國八十三年間，因違反麻醉藥品管理條例，經臺灣板橋地方法院判
    處有期徒刑六月確定，並於八十三年十一月十四日易科罰金執行完畢 (此部分構
    成累犯），又於八十六年間，因違反槍砲彈藥刀械管制條例案件，經臺灣桃園地
    方法院判處有期徒刑一年四月，嗣經本院駁回上訴確定，於八十八年十月七日入
    監執行，而於八十九年十二月三十日假釋縮刑期滿執行完畢（此部分未構累犯）
    。竟於八十八年六月底某日，在臺北縣蘆洲市重陽橋下堤防邊某修車廠前，拾獲
    不詳姓名人士遺失可發射子彈具有殺傷力之仿轉輪手槍製造之改造金屬玩具槍一
    枝，即意圖為自己不法之所有，自斯時將前開仿轉輪手槍製造之改造金屬玩具槍
    占為已有，隨身攜帶，未經許可而無故持有之，嗣於八十八年八月七日下午十一
    時許，乙○○攜帶前揭槍枝，由不知情之陳星同以車牌號碼ＱＡＤ─八二八號機
    車搭載，途經臺北縣新店市○○路一、二段交界處，為警當場查獲，並扣得前揭
    仿轉輪手槍製造之改造金屬玩具槍一枝及安非他命二包（蔡世明與陳星同涉嫌違
    反毒品危害防制條例罪嫌部分，另案由檢察官依法處理）。
二、案經臺北縣警察局新店分局報請臺灣臺北地方法院檢察署檢察官偵查起訴。
    理  由
一、訊據上訴人即被告乙○○對其於右揭時日拾取及持有扣案仿轉輪手槍製造之改造
    金屬玩具槍乙節坦承不諱，惟矢口否認涉有違反槍砲彈藥刀械管制條例及侵占遺
    失物之犯行，辯稱：扣案之改造金屬玩具手槍，無扳機，擊錘亦無法固定，無法
    擊發子彈，如貿然擊發，危險性很大，其認為並沒有殺傷力，乃將之充當鑰匙圈
    ，且其係於八十八年拾獲扣案之改造金屬玩具槍，應依修正前之槍砲彈藥刀械管
    制條例為裁判，原審竟用修正後之槍砲彈藥刀械管制條例裁判，對其並不公平云
    云。
二、經查：
  (一)被告拾得他人遺失之仿轉輪手槍製造之改造金屬玩具槍，並未經許可持有之事實
    ，除據被告自白外，並有仿轉輪手槍製造之改造金屬玩具槍扣案足憑，復有扣案
    槍支被查獲時所拍攝之照片一張附卷可稽（見八十八年度毒偵字第一三七號卷第
    二十二頁反面），此部分之事實堪以認定。
  (二)扣案之仿轉輪手槍製造之改造金屬玩具槍，經送內政部警政署刑事警察局以「性
    能檢驗法」鑑驗結果，為土造小型轉輪手槍（槍枝管制編號000000000
    0），係仿轉輪手槍製造之金屬玩具槍貫通槍管改造而成，送鑑時欠缺扳機，但
    可用拉放擊錘方式擊發適用之子彈，認具有殺傷力等情，有該局八十八年八月三
    十一日刑鑑字第八七０二六號函附卷可佐（見八十九年度偵字第一七三二二號卷
    第十頁）。本院上訴審調查時，將扣案槍枝再送內政部警政署刑事警察局以「動
    能檢測法」鑑定結果，亦認具有殺傷力，復有該局九十二年七月十八日刑鑑字第
    ○九二○○四一五一八號函可稽（本院上訴卷第一二九頁），而前開鑑定所採用
    之「性能檢驗法」係指檢驗證物之機械性能是否完整之方法，其原理及方式係以
    實際操作檢測、研判槍枝結構、功能是否完整，倘其結構完整能發揮其功能者，
    則認其性能良好，而認具有殺傷力；「動能測試法」則係以實際試射方法，檢測
    發射彈頭或彈丸之速度，並計算彈頭或彈丸發射動能之方式；二種測試方法，均
    係以客觀科學之方式，並輔以專業經驗法則之判斷，進而認定正確之鑑驗內容與
    事實，其方法雖有所異，惟仍無礙於鑑驗結果之判定等情，亦有內政部警政署刑
    事警察局九十一年三月八日刑鑑字第０九一００四０一０七號函可稽 (見原審訴
    緝字第三十四號第四十頁)，是扣案之槍支係屬可發射子彈具有殺傷力乙節，要
    可認定。
  (三)被告雖辯稱：扣案槍支無扳機，擊錘亦無法固定，並無殺傷力云云，惟除前揭二
    紙鑑定書之鑑定意見及鑑定單位之說明函可資參佐外，證人即內政部警政署刑事
    警察局鑑識科之槍彈鑑定專業鑑定人員甲○○於原審調查時證稱：通常槍支拉擊
    錘固定，扣扳機，擊錘就會放掉，往前撞擊子彈的底火，子彈就是射出。通常如
    果沒有扳機，就不能將固定的擊錘放掉，其就不會認定有殺傷力，可是本件的擊
    錘無法固定，所以只要往後拉，放掉就會撞擊子彈的底火，發射子彈，且因改造
    槍枝之過程中扳機常常會掉，在其鑑定之經驗中，常常會遇到沒有扳機的手槍等
    語 (見原審訴字第六八四號卷第三十三頁) 。依甲○○前開意見記載之筆錄文字
    觀之，似易被解讀為在通常情況下，槍枝拉擊錘固定，如果沒有扳機，就不會認
    定有殺傷力；反而，本案之槍枝老舊、生鏽，連拉擊錘都無法正常固定，僅因拉
    擊錘無法固定，可以拉動，即可認機械性能良好，反而可認具殺傷力之矛盾 (最
    高法院發回意見) ，經本院更(一)審再次傳喚甲○○到庭說明鑑定意見，稱：土造
    槍及改造槍是否有擊發子彈之功能，不因為槍枝的品質而有影響，扣案槍枝只要
    能夠裝填適當之子彈，擊錘可以擊發底火，可以擊發適當的子彈，就具有殺傷力
    ，扣案之槍枝無扳機，擊錘亦無法固定，但不影響其發射子彈的功能，其於原審
    作證時係指通常制式槍枝，如果沒有扳機，不能把固定之擊錘放掉，不會認定具
    有殺傷力，但本案扣案槍枝並非制式手槍，而是改造的槍枝，所以判斷的準則不
    同，本案之扣案槍枝擊錘可以打到底火，可以發射子彈，就有殺傷力，其並非主
    張槍枝越老舊、生鏽，擊錘無法固定，就可以有殺傷力等語 (見本院更(一)審九十
    三年五月六日審判筆錄)。是扣案槍枝確可裝填子彈擊發底火，雖無扳機，擊錘
    無法固定，但可以手動拉放擊錘之方式達到擊發底火之目的，甲○○於原審所言
    係區分制式手槍及改造手槍而有不同之判斷準則，並非認定槍枝老舊、生鏽，連
    拉擊錘都無法正常固定，僅因拉擊錘無法固定，可以拉動，即為機械性能良好，
    反而可認具殺傷力，是其依專業訓練所為之專業意見確具證明力。再者，鑑定人
    即內政部警政署刑事警察局鑑識科之槍彈鑑定專業人員方仁義結稱：「本案的轉
    輪槍支沒有扳機對槍枝的殺傷力的認定沒有影響，只要擊錘，就可以擊發子彈。
    」(本院上訴卷第七十頁)、「扣案槍枝以實際試射法鑑定結果具殺傷力。殺傷力
    依司法院秘書長八十一年六月十一日秘台廳（二）字第○六九八五號函示本局對
    殺傷力作定義：『以彈丸最具威力的適當距離可穿入人體皮肉層為基準』，本件
    槍枝經實際試射，計算它的單位面積動能為一四一、五八焦耳╱平方公分，依據
    日本科學警察研究所研究結果，這槍枝單位面積動能已足以穿入人體皮肉層，具
    有殺傷力。」、「（問：為何沒有扳機但乃具殺傷力？）確實沒有扳機，如鈞院
    卷一三○頁照片一、二，圖一是十二公分的位置，圖二是十二公分的位置，但還
    有擊錘可以用來擊發子彈。」、「（被告詰問：沒有扳機且轉輪還會掉，照片十
    七公分處的小輪子還常會掉下來，如何擊發。）本件都已經實際試射，被告所陳
    的這些都不是問題。」等語 (見本院上訴卷第一四八頁至第一四九頁) 。並當庭
    以扣案槍支示範如何裝填子彈拉放擊錘以擊發底火等動作 (見本院上訴第六十九
    頁) ，雖方仁義於本院上訴審訊問時亦曾表示：鑑定單位試作一顆子彈，以本案
    扣案槍支擊發，但該顆子彈結構作的不好，彈丸的動能未達每平方公分二十焦耳
    的程度等語 (見本院上訴卷第六十八頁) ，此係因本院上訴審二度委請內政部警
    政署刑事警察局就扣案槍枝為「動能測試法」，該署乃嘗試試車子彈試射，而認
    定槍支殺傷力並不因為使用不適當之子彈而有影響，「動能測試法」是測試彈丸
    的速度來換算動能及單位面積動能，主要是針對子彈的鑑定方法，是鑑定機關曾
    試車子彈針對扣案槍支進行試射，彈丸的動能未達每平方公分二十焦耳的程度，
    但因扣案槍支確能擊發子彈，扣案槍支即具有殺傷力，縱動能未達每平方公分二
    十焦耳的程度，亦係該試射之子彈有無殺傷力之問題，並不影響扣案槍支有無殺
    傷力之認定。本院更(一)審為慎重計再度函詢定機關，該局覆稱扣案槍支欠缺扳機
    ，無法以扣動扳機方式釋放擊錘撞針擊發子彈，惟該槍係屬轉輪手槍類，其擊錘
    撞針之運作除以扣動扳機釋放擊錘撞針擊發子彈外，亦可以手動方式將擊錘撞針
    往後固定再釋放 (即所謂拉放擊錘) 方式來擊發子彈，綜此研判該槍支可供擊發
    適用子彈使用，而後該局依本院上訴審之要求，以適用子彈實際試射，證明該槍
    支可供擊發適用子彈並無疑義，且亦測得拋射體 (直徑約四點三ＭＭ，重零點三
    三克之鋼珠) 之發射速度，為每秒三百五十三公尺，計算其動能為二十點五六焦
    耳，單位面積動能為每平方公分一百四十一點五八焦耳，此有該局九十三年三月
    十一日刑鑑字第０九三００三０一五九號函在卷可憑，核與甲○○及方仁義之鑑
    定意見亦屬相符，益徵扣案之槍支確具有殺傷力，被告辯稱無殺傷力，並無可採
    。
  (四)被告另辯以：其以扣案槍支充當鑰匙圈云云，惟證人即查獲被告之警員張宏年及
    高可於原審調查時均具結證稱：看到被告有將槍弄成二部分，丟在草堆內，在草
    堆內有找到槍，沒有找到扳機等語（見原審九十年度訴字第六八四號卷第五十頁
    ) ，若被告認扣案槍枝並無殺傷力，僅將之充當鑰匙圈，何有見警即拆卸扣案槍
    支並予以丟棄之理？況被告前因持有槍械經臺灣桃園地方法院八十六年度易字第
    四五九○號判處有期徒刑一年四月，再經本院八十七年度上易字第三八七七號駁
    回上訴確定乙節，此有臺灣桃園地方法院八十六年度易字第四五九０號判決及本
    院被告全國前案紀錄表附卷足憑，則被告對於槍支之構造及未經許可不得無故持
    有等情，實難諉為不知。且扣案之槍支，經原審九十一年四月十九日當庭勘驗結
    果，槍枝長約十公分、寬約五點五公分，另外在槍托上方有兩個小孔，一個孔直
    徑為○．二公分，另外一個孔可穿透部分為○．三公分，該兩個孔自槍的另一面
    看，都沒有穿透，原審法官請被告指出鑰匙圈綁在何處，被告雖指係從擊鎚上面
    的一個洞穿透，經原審法院勘驗該處，該處為擊鎚與輪子緊密結合，線無法穿透
    ，並無任何穿孔可供穿綁鑰匙（原審九十一年度訴緝字第三十四號卷第五十四頁
    ），扣案槍支充作鑰匙圈實無可能。被告復辯稱：扣案物本無擊錘，其本來將鑰
    匙圈綁在擊錘與轉輪間云云，惟扣案物於被查獲時所拍攝之照片本有擊錘，此有
    前述照片可憑，且扣案物之擊錘與槍枝緊密結合，亦經原審當庭勘驗無訛，難認
    查獲單位得於八十八年八月七日下午十一時查獲被告起至翌日上午十時解送地檢
    署此不到十二小時之時間，取得完全相合之擊錘予以裝填，是被告所辯顯不足採
    。
  (五)又證人陳星同固於原審調查時結證：被告曾拾到一把槍，當時其在場，該槍本無
    扳機等語，然陳星同陳稱拾到之地點為蘆洲華中橋下，此地點與被告供述拾獲之
    地點不符，原審復當庭提示扣案槍支，證人陳星同表示沒有印象（見原審九十一
    年三月十九日調查筆錄第二頁），證人陳星同之證詞，尚不得資為有利於被告之
    證明。
  (六)綜上，本件事證明確，被告所辯，無非卸責之詞，無可採信，其犯行堪以認定，
    應予依法論科。
三、被告行為後，槍砲彈藥刀械管制條例關於未經許可無故持有可發射子彈具有殺傷
    力之各式手槍之規定，於八十九年七月七日修正生效後，將第十一條第一項原條
    文所定之「未經許可，製造、販賣或運輸第四條第一款所稱其他可發射金屬或子
    彈具有殺傷力之各式槍砲」，修正為「未經許可，製造、販賣或運輸第四條『第
    一項』第一款所稱其他可發射金屬或子彈具有殺傷力之各式槍砲」，其法定刑並
    未修正，僅係配合同條例第四條之修正，增加文字「第一項」，自應適用裁判時
    之新法為論罪科刑之依據，被告主張應若依新法論處，對其不公平，惟法律雖修
    正，有關法定刑部分並無變更，本案適用新法，對被告並無不利之處，被告之主
    張，尚有誤會。
四、按扣案之手槍，屬槍砲彈藥刀械管制條例第四條第一項第一款所稱之其他可發射
    子彈具有殺傷力之槍支，依據同條例第五條之規定，非經中央主管機關許可不得
    持有，被告未經中央主管機關許可無故持有前揭槍支，核其所為係犯八十九年七
    月七日修正槍砲彈藥刀械管制條例第十一條第四項之未經許可，持有可發射子彈
    具有殺傷力之改造金屬玩具槍罪；被告拾獲不詳姓名人士所遺失之槍支而占為己
    有，係犯刑法第三百三十七條之侵占遺失物之罪。檢察官於所犯法條欄所未引用
    刑法第三百三十七條，然於犯罪事實欄已記載扣案槍支係被告拾獲，應認就侵占
    遺失物犯行，業已起訴，本院自得一併予以論處。又被告所犯前開二罪間，有牽
    連關係，應依刑法第五十五條後段之規定論以較重之槍砲彈藥刀械管制條例第十
    一條第四項之罪。查被告前於八十三年間，因違反麻醉藥品管理條例，經臺灣板
    橋地方法院判處有期徒刑六月確定，並於八十三年十一月十四日易科罰金執行完
    畢等情，有本院被告全國前案紀錄表附卷足憑，其於五年內再犯本案有期徒刑之
    罪，係屬累犯，應依刑法第四十七條之規定加重其刑。
五、按八十六年十一月二十四日修正公布之槍砲彈藥刀械管制條例第十九條原規定：
    「犯第七條、第八條、第十條、第十一條、第十二條第一項至第三項、第十三條
    第一項至第三項之罪，經判處有期徒刑者，應於刑之執行完畢或赦免後，令入勞
    動場所，強制工作，其期間為三年。」。惟前開有關宣告強制工作之規定，業經
    刪除，並於九十年十一月十四日經總統以 (九０)華總一義字第九０００二二三
    四七０號令公布，於同年月十六日生效，是被告於犯罪後法律已有變更，以新法
    較有利於被告，依刑法第二條第一項前段之規定，應適用裁判時之法律。
六、原審認被告罪證明確，而予論罪科刑，固非無見，惟原審疏未論及被告拾獲扣案
    槍支占為己有，另犯侵占遺失物之罪，尚有未洽，被告上訴否認犯罪，雖無理由
    ，然原判決有前揭可議之處，自應由本院予以撤銷改判。爰審酌被告動機、目的
    、手段、前有違反槍砲彈藥刀械管制條例之前科，不思悔改，再次違反槍砲彈藥
    刀械管制條例，然其未持該槍支犯案，犯罪所生之危害尚非重大，矢口否認犯行
    之態度等一切情狀，量處被告有期徒刑一年二月，併科罰金新臺幣三萬元，罰金
    如易服勞役以銀元參佰元即新臺幣玖佰元折算一日。扣案之可發射子彈具有殺傷
    之改造金屬玩具槍一枝（槍支管制編號0000000000號），認係非經中
    央主管機關許可不得持有之物，係屬違禁物，不問屬於犯人與否，應依刑法第三
    十八條第一項第一款之規定宣告沒收。
據上論斷，應依刑事訴訟法第三百六十九條第一項前段、第三百六十四條、第二百九
十九條第一項前段，修正後之槍砲彈藥刀械管制條例第十一條第四項，刑法第十一條
前段、第三百三十七條、第五十五條、第四十七條、第四十二條第二項、第三十八條
第一項第一款、第二條第一項前段、罰金罰鍰提高標準條例第一條前段、第二條、現
行法規所定貨幣單位折算新臺幣條例第二條，判決如主文。
本案經檢察官謝英民到庭執行職務。
中　　　華　　　民　　　國　　九十三　　年　　　五　　　月　　 二十 　　日
                              臺灣高等法院刑事第五庭
                                          審判長法  官  曾　德　水
                                                法  官  楊　炳　禎
                                                法  官  蘇　素　娥
右正本證明與原本無異。
如不服本判決，應於收受送達後十日內向本院提出上訴書狀，其未敘述上訴之理由者
並得於提起上訴後十日內向本院補提理由書（均須按他造當事人之人數附繕本）。
                          　　　                書記官  何　閣　梅
中　　　華　　　民　　　國　　九十三　　年　　　五　　　月　　 二十 　　日
附錄：本案論罪科刑法條全文
槍砲彈藥刀械管制條例第十一條
未經許可，製造、販賣或運輸第四條第一項第一款所稱其他可發射金屬或子彈具有殺
傷力之各式槍砲者，處五年以上有期徒刑，併科新臺幣一千萬元以下罰金。
未經許可，轉讓、出租或出借前項所列槍砲者，處三年以上十年以下有期徒刑，併科
新臺幣七百萬元以下罰金。意圖供自己或他人犯罪之用，而犯前二項之罪者，處無期
徒刑或七年以上有期徒刑，併科新臺幣一千萬元以下罰金。
未經許可，持有、寄藏或意圖販賣而陳列第一項所列槍砲者，處一年以上七年以下有
期徒刑，併科新臺幣七百萬元以下罰金。
第一項至第三項之未遂犯罰之。
中華民國刑法第三百三十七條
(侵占遺失物罪)
意圖為自己或第三人不法之所有，而侵占遺失物、漂流物或其他離本人所
持有之物者，處五百元以下罰金。
